最高法院刑事判決　　　　　　九十六年度台上字第三０一八號
上　訴　人　台灣高等法院檢察署檢察官
被　　　告　甲○○
　　　　　　乙○○
上列上訴人因被告等偽造文書案件，不服台灣高等法院中華民國
九十三年九月十四日第二審判決（九十三年度上訴字第三八三號
，起訴案號：台灣台北地方法院檢察署八十九年度偵續字第四八
九號），提起上訴，本院判決如下：
    主  文
原判決撤銷，發回台灣高等法院。
    理  由
本件原判決維持第一審依想像競合犯規定從一重論處被告甲○○
、乙○○共同行使變造私文書，足以生損害於公眾及他人罪刑之
判決，駁回被告等及檢察官在第二審之上訴，固非無見。
惟查：（一）刑事訴訟法為保障被告受公平審判及發現實體真實
，於民國九十二年二月六日修正及增訂公布施行之前及之後，對
於人證之調查均採言詞及直接審理方式，並規定被告有與證人對
質及詰問證人之權利，其中被告之對質詰問權，係屬憲法第八條
第一項規定「非由法院依法定程序不得審問處罰」之正當法律程
序所保障之基本人權及第十六條所保障之基本訴訟權，不容任意
剝奪；又刑事審判上之共同被告，係為訴訟經濟等原因，由檢察
官或自訴人合併或追加起訴，或由法院合併審判所形成，其間各
別被告及犯罪事實仍獨立存在，各被告對於其他共同被告之案件
而言，為被告以外之人，具證人之適格，而與被告有共犯關係之
人，其於被告之案件，既非被告，自亦具證人之適格，如以共同
被告或共犯之陳述為證據方法，該共同被告或共犯即具證人身分
，應依人證之調查程序為之。從而，法院就被告之案件對其他共
同被告或與被告有共犯關係之人調查，不論在九十二年二月六日
修正、增訂之刑事訴訟法公布施行前或施行後，均應依人證之調
查程序傳喚該共同被告或共犯到場，命其立於證人之地位而為陳
述，並通知被告，使被告有與之對質及詰問其現在與先前陳述之
瑕疵的機會，以確保其對質詰問權，並藉以發現實體真實；否則
，如僅提示該共同被告或共犯未經對質詰問之審判外陳述筆錄或
告以要旨，被告之對質詰問權即無從行使，無異剝奪被告該等權
利，且有害於實體真實之發現，其所踐行之調查程序，自難謂為
適法。卷查第一審及原審就被告乙○○之案件，在審判中，對該
共同被告甲○○之調查，並未命其立於證人地位而為陳述，使乙
○○有與其對質並詰問其現在與先前陳述之瑕疵的機會，乙○○
之對質詰問權即無從行使，與憲法保障基本人權及基本訴訟權之
規定顯相違背，且因乙○○無從詰問甲○○陳述之瑕疵，亦有害
於實體真實之發現，則甲○○於第一審及原審依被告身分所為陳
述，於審判中縱曾向乙○○宣讀或告以要旨，對乙○○之案件而
言，其所踐行之調查程序，仍難謂為適法，該甲○○之陳述筆錄
，就乙○○之案件而言，不能認係合法之證據資料，乃原判決竟
採用甲○○於第一審及原審依被告身分所為之陳述，作為認定乙
○○犯罪事實之判斷依據，自有違採證法則。（二）告訴人、告
發人或其代理人、代表人均屬被告以外之第三人，本質上屬於證
人，如以其等為證據方法，應依人證之調查程序，傳喚到場命其
具結陳述，並接受被告之詰問；又證人依法應命具結，以擔保證
言係據實陳述，若違反具結之規定，未命證人於供前或供後具結
，其證言即欠缺程序方面之法定要件，而難認為係合法之證據資
料。卷查第一審及原審於審判中，傳喚告訴人欣橋建設有限公司
（下稱欣橋建設公司）之代表人王宗傑到場，俱未命其立於證人
地位而為陳述並於供前或供後具結，又未說明不得令其具結之原
因；則王宗傑於第一審及原審之陳述，即不能認係合法之證據資
料，乃原判決竟採用其於第一審所為之陳述，作為判決基礎，亦
屬違法。（三）卷宗內之筆錄及其他文書可為證據者，審判長應
向當事人、代理人、辯護人或輔佐人宣讀或告以要旨，刑事訴訟
法第一百六十五條第一項定有明文。卷查原審於九十三年八月三
十一日審判期日，並未將甲○○、乙○○於台灣板橋地方法院八
十八年度易字第四二００號曾文麒詐欺案件審理中之證言筆錄，
向被告等及辯護人、檢察官提示或宣讀或告以要旨，即係應於審
判期日調查之證據未予調查，原審遽採被告等於該詐欺案之證言
筆錄為斷罪資料，其判決當然違背法令。又該甲○○證言筆錄，
對乙○○之案件而言，係屬傳聞證據，乙○○證言筆錄，對甲○
○之案件而言，亦屬傳聞證據，乃原判決採用該甲○○、乙○○
證言筆錄，分別作為認定甲○○或乙○○犯罪事實之判斷依據，
竟未於理由內說明其符合何項法律而具有證據能力，亦嫌理由欠
備。（四）刑事訴訟為發現實質之真實，採直接審理及言詞審理
主義，證據資料必須由法院以直接審理方式加以調查，證人必須
到庭以言詞陳述，始得採為判斷之依據。查證人陳國華於九十二
年二月二十七日（收文日期）向第一審法院提出之書面陳述，無
從依直接審理方式加以調查，應無證據能力，乃原判決竟採為認
定被告等犯罪事實之根據，同有違採證法則。（五）科刑之判決
書，對於犯罪事實必須詳加記載，而後於理由內敘明其認定犯罪
事實所憑之證據及理由，方足以論罪科刑。原判決就其於事實欄
認定甲○○於八十六年八月十四日持變造之鑽探報告書、建物結
構簽證報告及業務上登載不實之結構計算書，向台北縣政府工務
局申請建造執照，足以生損害於安和工程顧問有限公司（下稱安
和公司）、黃依典及台北縣政府工務局對於建築物安全管理之正
確性等情，並未於理由內說明其所憑之證據及理由，已嫌理由欠
備。又原判決認定被告等變造安和公司製作經應用地質技師陳國
華簽證之鑽探報告書持以行使等情，如果無訛，除安和公司可能
受損害外，陳國華亦可能受損害，乃原判決事實欄竟未記載陳國
華為可能受損害之對象，亦有可議。以上諸端，或為上訴意旨所
指摘，或為本院得依職權調查之事項，應認原判決有撤銷發回更
審之原因。又原判決理由說明對被告等不另為無罪諭知部分，依
審判不可分原則，應併予撤銷發回。另依欣橋建設公司就坐落台
北縣板橋市○○段二九、二九之一號土地申請建造執照之案卷內
文件顯示，被告等就該項申請所提出者，除前述鑽探報告書、建
物結構簽證報告、結構計算書外，尚有詹益忠建築師事務所繪製
「中和大同段十四層集合住宅新建工程」之北向及西向立面圖，
其名稱經塗改為「板橋中山十四層集合住宅新建工程」，該工程
圖，茍係被告等加以改造變更其名稱，而被告等復無製作權，則
被告等於改造變更名稱後持以行使，亦屬行使變造私文書，為前
述論罪科刑之犯罪事實之一部，依審判不可分原則，應併予審判
，案經發回，應予注意，附此敘明。
據上論結，應依刑事訴訟法第三百九十七條、第四百零一條，判
決如主文。
中　　華　　民　　國　九十六　年　　六　　月　　七　　日
                      最高法院刑事第十庭
                          審判長法官  謝　俊　雄
                                法官  陳　世　雄
                                法官  魏　新　和
                                法官  吳　信　銘
                                法官  徐　文　亮
      本件正本證明與原本無異
                                      書  記  官
中　　華　　民　　國　九十六　年　　六　　月　 十二 　日
                                                      Ｑ
